【裁判字號】    99,交聲,2579
【裁判日期】    990921
【裁判案由】    交管條例聲異
【裁判全文】
臺灣板橋地方法院交通事件裁定        99年度交聲字第2579號
原處分機關  交通部公路總局臺北區監理所
異  議  人  甲○○
即受處分人
上列受處分人因違反道路交通管理處罰條例案件，對於交通部公
路總局臺北區監理所中華民國（下同）99年8 月13日所為之北監
營裁字第裁40-C00000000號處分（原舉發通知單號：99年4 月9
日北縣警交大字第C00000000號），聲明異議，本院裁定如下：
    主  文
原處分關於罰鍰新臺幣肆萬伍仟元部分撤銷；前開撤銷部分，發
回原處分機關另為適法處理。
其餘部分駁回。
    理  由
一、原處分以：異議人即受處分人甲○○於民國（下同）99年4
    月9 日21時31分許，騎乘案外人蔡進安所有之車牌號碼FXE-
    509 號普通重機車，行經臺北縣樹林市○○街58號前，為臺
    北縣政府警察局交通警察大隊樹林分隊員警攔檢並施以呼氣
    酒精濃度測試結果，測定數值為每公升0.57毫克（即0.57mg
    /L），因而查悉其有「酒後駕車（酒測值為0.57mg/L）」之
    違規事實，遂依道路交通管理處罰條例第35條第1 項第1 款
    規定，填製臺北縣政府警察局99年4 月9 日北縣警交大字第
    C00000000 號舉發違反道路交通管理事件通知單（下稱舉發
    單），當場舉發如上違規事實。案經移送原處分機關即交通
    部公路總局臺北區監理所辦理，嗣原處分機關認定異議人確
    有「汽車駕駛人酒精濃度超過規定標準（0.55以上）」之違
    規行為，裁處異議人罰鍰新臺幣（下同）45,000元，吊扣駕
    駛執照12個月【本院按：異議人業於99年8 月13日繳送其原
    持有之普通重型機車駕駛執照以為執行，現仍在吊扣期間，
    屆滿日為100 年8 月12日】，並施以道安講習；上開原處分
    於99年8 月13日經異議人簽收。
二、異議人於99年8 月13日向原處分機關提出本件聲明異議，其
    不服意旨係謂：其因本案酒駕經檢察官緩起訴處分向國庫支
    付新臺幣20,000元，為何紅單要罰45,000元，裁罰太重等語
    。
三、按汽車駕駛人飲用酒類後其吐氣所含酒精濃度超過每公升0.
    25毫克以上者，不得駕車，道路交通安全規則第114 條第2
    款定有明文。又按汽車駕駛人，駕駛汽車經測試檢定酒精濃
    度超過規定標準者，處15,000元以上60,000元以下罰鍰，並
    當場移置保管該汽車及吊扣其駕駛執照1 年；因而肇事致人
    受傷者，並吊扣其駕駛執照2 年；致人重傷或死亡者，吊銷
    其駕駛執照，並不得再考領，道路交通管理處罰條例第35條
    第1 項第1 款亦有明定；再汽車駕駛人，有同法第35條第1
    項規定之情形者，應接受道路交通安全講習，道路交通管理
    處罰條例第24條第1 項第2 款規定甚明。
四、經查：
(一)、按酒後駕車之一交通違規行為，依道路交通管理處罰條例第
    35條所定有關處罰效果即罰鍰、吊扣駕駛執照與施以道路交
    通安全講習等，與該交通違規行為是否存在，兩者均無從分
    離，是法院於辦理上開酒後駕車違規之聲明異議事件，應先
    確定異議人是否確有該交通違規行為事實，再決定原處分機
    關所適用之法律有無錯誤。從而，異議人於聲明異議狀雖僅
    記載就裁處罰鍰部分聲明異議，其餘部分並未提及，惟該吊
    扣駕駛執照與施以道路交通安全講習之部分，核與異議人交
    通違規行為是否存在既無從分離，法院自應予以一併審查（
    參臺灣高等法院98年度法律座談會刑事類提案第23號，問題
    (一)研討結果同採如上意旨）。是查，本件原處分機關以原處
    分之一裁決，併同裁處異議人罰鍰45,000元，吊扣原持有普
    通重型機車駕駛執照12個月，並施以道安講習等，均係基於
    認定異議人有為警舉發如上「酒後駕車」之一行為所作成，
    則異議人於本案聲明異議狀內，雖然僅就罰鍰45,000元部分
    陳明不服之表示，惟依前述說明，本院仍應就原處分所載罰
    鍰、吊扣駕駛執照與施以道安講習等全部裁處內容以為審查
    ，合先敘明。
(二)、本件異議人甲○○有於99年4 月9 日21時31分許，駕乘車號
    ：FXE-509 號普通重機車行駛在道路上，於行經臺北縣樹林
    市○○街58號前，為警攔停稽查並對異議人施以呼氣所含酒
    精濃度檢測結果，測定數值為0.57mg/L，因此發現其有酒後
    超過規定標準（0.55以上）仍駕車行駛之事實，遂依法掣單
    當場舉發前開違規行為等情，此據異議人自承在卷（參本院
    卷附99年8 月13日聲明異議狀），並有該舉發單通知聯影本
    1 件在卷足證。
(三)、至異議人前述「酒後駕車」之同一事實，有為原查獲警察機
    關以刑事案件移送臺灣板橋地方法院檢察署檢察官以99年度
    速偵字第2453號案件偵查後，認定異議人如上行為，係犯刑
    法第185 條之3 之公共危險罪，惟審酌其所犯罪名，及其事
    坦承犯行態度良好，並參酌刑法第57條所列事項及公共利益
    之維護，於99年4 月19日以同上偵查案號作出緩起訴處分，
    緩起訴期間為1 年，異議人並應於緩起訴處分確定，收受該
    署檢察官執行緩起訴處分命令通知書後2 個月內，向國庫支
    付20,000元；上開緩起訴處分於99年5 月3 日確定，並自同
    日起算其緩起訴期間，期滿日期為100 年5 月2 日，且異議
    人有於99年8 月13日履行前述檢察官指定應向國庫支付20,0
    00元之給付義務一節，同據異議人是認在案，並有卷附臺灣
    板橋地方法院檢察署檢察官99年速偵字第2453號緩起訴處分
    書及本院查得其最近之臺灣高等法院被告前案紀錄表1 份足
    稽。準此，前揭異議人因飲酒後呼氣所含酒精濃度為0.57mg
    /L，已超過規定標準0.55mg/L以上，竟仍駕駛動力交通工具
    ，嗣為警攔查查悉全情，經臺灣板橋地方法院檢察署檢察官
    依刑事法律踐行偵查程序並作出緩起訴處分確定，99年5 月
    3 日起算其緩起訴期間而生有形式確定力，現仍在緩起訴期
    內等事實，均堪認定。
(四)、細究異議人如上「酒後駕車」之一行為，核係同時觸犯刑事
    法律（刑法第185 條之3 之服用酒類不能安全駕駛動力交通
    工具而駕駛罪）及違反行政法上義務之規定（道路交通管理
    處罰條例第35條第1 項第1 款），則本案首應說明者，在於
    行為人因一行為同時觸犯刑事法律及違反道路交通管理處罰
    條例此一行政法上義務之規定時，有關刑事法律處罰與行政
    罰之競合關係？又，交通監理主管機關對此類交通違規事件
    ，應如何處理？茲將本裁定立論分述如下：
１、按道路交通管理處罰條例所規定罰鍰、吊扣（銷）駕駛執照
    或汽（機）車牌照等處罰，係交通監理主管機關基於行政機
    關地位，對行為人違反秩序行為之裁罰性行政處分（司法院
    大法官釋字第418 號解釋理由書參照），質言之，此係行政
    機關（交通監理主管機關）就行為人違反該條例規定行政法
    上義務之特定具體事件（交通違規）所為之行政行為，且對
    外直接發生公法上之法律效果。故交通違規裁罰處分，既為
    行政罰之一種，且具有行政處分性質，是以，監理機關對行
    為人之交通違規予以裁罰，除依行政罰法第1 條前段規定適
    用行政罰法外，該裁罰處分之作成，並應符合行政程序法第
    92條所定行政處分之要件，並應遵循行政法上之一般法律原
    理原則，始得謂為一合法有效之行政裁罰處分。
２、又按行政罰法第26條第1 項規定：「一行為同時觸犯刑事法
    律及違反行政法上義務規定者，依刑事法律處罰之。但其行
    為應處以其他種類行政罰或得沒入之物而未經法院宣告沒收
    者，亦得裁處之。」，此規定乃揭櫫「一行為不二罰」原則
    ，其立法理由之說明在於，行為人因一行為同時觸犯刑事法
    律及違反行政法上義務規定，由於刑罰與行政罰同屬對不法
    行為之制裁，而刑罰之懲罰作用較強，故依刑事法律處罰，
    即足資警惕者，實無一事二罰再處行政罰之罰鍰處分必要；
    次者，刑事法律處罰，由法院依法定程序為之，與行政罰由
    行政機關以行政程序進行，較符合正當法律程序，應予優先
    適用；至罰鍰以外之沒入或其他種類行政罰，因兼具維護公
    共秩序之作用，為達行政目的，行政機關仍得併予裁處。易
    言之，關於行政罰與刑罰之區別，重點在於二者皆係對於違
    反行政法上義務之行為予以處罰，其處罰之目的與本質並無
    不同，僅為處罰程度之輕重有別。故汽車駕駛人因酒後駕車
    之行為，如同時觸犯刑法第185 條之3 之公共危險罪及違反
    道路交通管理處罰條例第35條第1 項第1 款之行政法上義務
    時，該管道路交通監理機關除依行政罰法第26條第1項但書
    規定，處以其他種類行政罰外，有關行政罰鍰部分，則應依
    行政罰法第26條、第32條第1 項與道路交通管理處罰條例第
    10條等規定，將行為人涉及刑事法律部分移送該管司法機關
    處理。至案件經移送該管司法機關後，其處理情形有二：一
    為該管檢察官偵查後認其犯罪嫌疑重大，向該管法院提起公
    訴，或依與起訴具同一效力之聲請簡易處刑程序，向法院聲
    請簡易判決處刑，經法院依刑事法律判處其罪刑施以處罰，
    此時，受刑事處罰之行為人應適用行政罰法第26條第1 項規
    定，除該行為應處以其他種類行政罰或得沒入之物而未經法
    院宣告沒收，行政機關得併予裁罰外，不得對行為人之同一
    行為，再為行政罰鍰處分；另一則係該行為經移送司法機關
    後，由檢察官為不起訴處分或法院為無罪、免訴、不受理、
    不付審理（少年事件）之裁判確定，於此種情形，行政機關
    對該行為再予裁處，尚無一事二罰疑慮，自得依違反行政法
    上義務之規定裁處（併參行政罰法第26條第2 項暨其立法理
    由說明），亦即行政機關對於曾經移送之該案件，倘符合行
    政罰之要件時，其自檢察官為不起訴處分或法院為無罪、免
    訴、不受理、不付審理之裁判確定日起，仍具有該案件之行
    政罰裁處權，得依違反行政法上義務規定進行裁處（行政罰
    法第27條第3 項參照）。
３、質言之，汽車駕駛人因酒後駕車案件，同時觸犯刑法第185
    條之3 公共危險罪者，道路交通主管機關除依上開行政罰法
    第26條第1 項但書規定，處以其他種類行政罰外，關於行政
    罰鍰部分，自應依行政罰法第26條、道路交通管理處罰條例
    第10條等規定移送地方法院檢察署處理，其後非有行政罰法
    第26條第2 項所定不起訴等事由，不得裁處行為人罰鍰。而
    前述行政罰法第26條第2 項雖以：應受行政罰之行為，如經
    不起訴處分或為無罪、免訴、不受理、不付審理之裁判確定
    ，得另為裁決處罰，未明文包括緩起訴處分在內，但考其緩
    起訴處分之性質，實屬於附條件之便宜不起訴處分，而於緩
    起訴之條件成就後，始發生如同確定不起訴處分之禁止再訴
    效力，故於緩起訴之猶豫期間屆滿，復未經撤銷緩起訴時，
    緩起訴即發生如同確定之不起訴處分之效力，此時，行為人
    已經終局的不受刑事法律追訴處罰，該緩起訴處分方具有實
    質之禁止再訴之確定力，原處分機關於此時再為裁決，行為
    人始無同時遭到行政處罰及刑事訴追之危險。
４、繼以，按緩起訴期間內有下列情形之一者，檢察官得依職權
    或依告訴人之聲請撤銷原處分，繼續偵查或起訴：(1)、於期
    間內故意更犯有期徒刑以上刑之罪，經檢察官提起公訴者；
    (2)、緩起訴前，因故意犯他罪，而在緩起訴期間內受有期徒
    刑以上刑之宣告者；(3)、違背第253 條之2 第1 項各款之應
    遵守或履行事項者，刑事訴訟法第253 條之3 第1 項定有明
    文。據上可知，經檢察官為「緩起訴」處分後，於「緩起訴
    」之猶豫期間內，最終是否會被檢察官提起公訴，仍懸而未
    定，亦即「緩起訴」處分於猶豫期間內尚未具有實質確定力
    ，故檢察官於緩起訴期間內，猶可對被告為繼續觀察，如被
    告顯無反省惕勵之情或根本欠缺反省惕勵能力，檢察官仍得
    依職權或依告訴人之聲請，將被告「緩起訴」處分撤銷，益
    徵緩起訴處分與不起訴處分之性質並非全然一致。
５、而按行為人酒後駕車之行為，同時違反刑法第185 條之3 之
    公共危險罪與道路交通管理處罰條例第35條第1 項第1 款之
    行政法上規定，而於刑事案件程序，經該管檢察官為緩起訴
    處分，並命行為人向國庫支付一定款項，究之其履行檢察官
    所為緩起訴處分內容，此等命令名義上雖非刑罰，惟仍屬一
    特別處遇措施，足可形成被告之財產減少，本質上係為干預
    人民財產上權利之處分，核與刑事制裁無異，實質上亦為刑
    事處罰。故於檢察官作出緩起訴處分並命行為人向國庫支付
    一定款項之情形，其履行該金錢給付義務，自屬行為人之財
    產上權利受致相當程度負擔，究其本質，仍為道路交通管理
    處罰條例第35條第8 項所稱之「罰金」，則於如上情形，監
    理機關已不得再予逕為「罰鍰」之同種類行政裁罰；惟若行
    為人所支付之緩起訴處分金，尚未達道路交通管理處罰條例
    第92條第3 項所訂最低罰鍰基準規定（依違反道路交通管理
    事件統一裁罰基準表規定，駕駛人違反處罰條例第35條第1
    項第1 款，其吐氣所含酒精濃度超過每公升0.55毫克以上者
    ，如駕駛人違規時所駕車輛種類係機車，其最低罰鍰基準則
    為45,000元），仍應依前揭條例第35條第8 項規定補納不足
    最低罰鍰之部分，始為適法（臺灣高等法院97年度法律座談
    會刑事類第39號提案研討結果亦採同旨）。況且，行為人因
    酒後駕車之一行為，經以刑事案件移送該管檢察官偵查後，
    依刑事訴訟法第253 條之1 、第253 條之2 各規定為緩起訴
    處分，並命其為金錢給付、勞務給付及處遇措施等部分，應
    得行為人同意，蓋因此類處遇內容均涉及其財產上權利與人
    身自由之拘束，又此類處遇命令足可產生行為人未經法院裁
    判即終局處理案件之實質法效力，自應考慮行為人之意願。
    查以，本件異議人因首開酒後駕車之一行為，經臺灣板橋地
    方法院檢察署檢察官作出緩起訴處分，並由該署檢察官命其
    向國庫支付20,000元確定，自99年5 月3 日起算其緩起訴期
    間為1年，復據異議人履行上開為檢察官指定之金錢給付義
    務在案，均詳如上說明，則此等命向國庫支付一定金額之事
    項，雖非刑法所定刑罰之種類，然前揭命異議人為之金錢給
    付處遇，已對異議人名譽與心理均產生相當制約，且足以影
    響異議人之財產權利，實質上亦該當行政罰法第26條第1 項
    所定「依刑事法律」處罰之要件。故異議人於前揭刑事案件
    程序中，經該署檢察官對其所為命負擔支付國庫款項義務之
    緩起訴處分，已經生有實質刑罰之法律效果，而與行政罰法
    第26條第2 項所指「不起訴處分」本質仍非全然一致，甚為
    明確。
６、承繼前述，本件異議人甲○○首開「酒後駕車」之一行為，
    係同時違犯刑事法律及行政法規，據上說明，罰鍰部分應依
    刑事法律處罰之；而異議人因前稱之同一事實，經該署檢察
    官以99年度速偵字第2453號刑事案件偵查後，作出緩起訴處
    分，並命其向國庫支付20,000元，此一金錢給付之處遇措施
    ，足可對異議人產生相當制約暨影響財產上權利，實質該當
    於行政罰法第26條第1 項之「依刑事法律」處罰，已為本院
    作出如上翔實說明。再，異議人前揭緩起訴處分，有於99年
    5 月3 日確定並自同日起算其緩起訴之期間，現仍在緩起訴
    期間內，因悉上述緩起訴處分固具有形式確定力，惟仍未發
    生實質確定力，此參前稱之臺灣高等法院被告前案紀錄表亦
    屬明確。準此，原處分機關對異議人本件交通違規行為予以
    裁罰時，除「吊扣異議人原持有與違規時所駕車輛種類同一
    之駕駛執照12個月」及「施以道安講習」等關於罰鍰以外之
    行政罰部分仍得予以裁處外，就該行政罰鍰部分，依行政罰
    法第26條規定，自應於異議人已履行其所受旨開緩起訴處分
    指定應向國庫繳付20,000元，迄於該緩起訴期間屆滿未經撤
    銷而具備實質確定力後，方得就首開「酒後駕車」同一事實
    ，另為裁處；復以，原處分機關就異議人如上「酒後駕車」
    同一行為所具行政裁罰權，是否有道路交通管理處罰條例第
    35條第8 項規定適用之情節，亦須一併注意之。
(五)、另，原處分機關就異議人旨揭酒後駕車之同一行為，於99年
    8 月13日以北監營裁字第裁40-C00000000號原處分，有依道
    路交通管理處罰條例第35條第1 項第1 款，而併同裁決吊扣
    異議人駕駛執照12個月，且依同條例第24條第1 項第2 款施
    以道路交通安全講習之部分，經查：
    按道路交通管理處罰條例第35條第1 項第1 款明定汽車駕駛
    人酒醉駕車之行為，處15,000元以上60,000元以下罰鍰，並
    吊扣駕駛執照1 年；又同條例第68條規定，汽車駕駛人依法
    應受吊扣駕駛執照處分時，吊扣其酒醉駕駛車輛種類之同級
    駕駛執照（現行道路交通管理處罰條例第68條之立法修正意
    旨與臺灣高等法院暨所屬法院97年法律座談會刑事類提案第
    40號研討結果可資參照）。上揭規定，有關罰鍰部分，係對
    於過去行政法上義務違反行為而為之秩序罰；吊扣駕駛執照
    處分，則係為達成限制汽車駕駛人繼續駕駛同種類之機動車
    輛，並預防其酒後駕駛同種車輛造成危險之目的。至汽車駕
    駛人酒醉駕車，並應依前揭條例第24條第1 項第2 款施以道
    安講習，其目的係為達嚇阻酒後駕車之不法行為，以維護道
    路交通用路權人之生命、身體安全法益，並令受講習人清楚
    悉明道路交通相關法令規範且應予循據遵行之警示作用。從
    而，前揭規定之罰鍰、吊扣駕駛執照與道安講習等處分，三
    者規範立意仍有不同，且依其作用，係為過去違反義務行為
    處罰之典型秩序罰，暨預防將來再犯危險之限制行為之不利
    處分及警告處分。則汽車駕駛人因酒醉駕車行為，依法應受
    罰鍰、吊扣駕駛執照並施以道路安全講習，自屬可予分別裁
    處並執行之。是以，本件原處分機關以原處分之一裁決，併
    同裁處吊扣異議人駕駛執照12個月，並施以道安講習等內容
    ，本院審認結果，異議人確有首開「酒後駕車」之交通違規
    事實，原處分機關所為如上吊扣駕駛執照及施以道安講習等
    裁決內容，並未違反行政罰法第26條第1 項規定，均適法無
    誤；復以，異議人於旨述酒後駕車違規行為時，亦屬考領持
    有普通重型機車駕駛執照之人，且於99年8 月13日經繳送前
    開駕駛執照以為執行，現仍在吊扣期間，屆滿日為100 年8
    月12日（參本院卷附原處分機關查列之異議人機車駕照基本
    資料表【傳真本】），則原處分機關就異議人原持有之普通
    重型機車駕駛執照予以執行吊扣，核屬有據，均應予維持。
(六)、綜前所論，本件異議人確有道路交通管理處罰條例第35條第
    1 項第1 款所定之交通違規行為，惟原處分機關漏未斟酌旨
    揭行政罰法第26條第1 項、刑事訴訟法第253 條之1、第253
    條之2 等規定所具法律立意與目的，暨緩起訴處分中命行為
    人履行向國庫支付款項此項金錢給付處遇之本質，復於異議
    人所受如上緩起訴處分僅具有形式確定力，現仍在緩起訴期
    間內尚未屆滿之時日，即對異議人遽以裁處罰鍰45,000元，
    原處分有關前述行政罰鍰之部分，仍有未洽，異議人就此提
    出不服聲明，為有理由，本院自應將原裁決關於罰鍰45,000
    元部分予以撤銷，由原處分機關另為適法處理。
五、據上論斷，應依道路交通案件處理辦法第20條，裁定如主文
    。
中    華    民    國    99    年    9     月    21    日
                        交通法庭法  官  黎錦福
上列正本證明與原本無異。
如不服本裁定，應於裁定送達後5 日內敘明抗告理由，向本院提
出抗告狀。
                                書記官  蔡麗春
中    華    民    國    99    年    9     月    21    日

司法院資訊處製作；財團法人民間司法改革基金會備份。
